【裁判字號】    98,上,343
【裁判日期】    981124
【裁判案由】    承租人之優先承買權
【裁判全文】
臺灣高等法院臺中分院民事判決           98年度上字第343號
上  訴  人  甲○○
被 上訴 人  丁○○
            丙○○
            乙○○
共      同
訴訟代理人  周春霖律師
上列當事人間請求確認承租人之優先承買權事件，上訴人對於民
國九十八年七月三十日臺灣彰化地方法院第一審判決（九十八年
度訴字第四一九號），提起上訴，本院於九十八年十一月十日言
詞辯論終結，判決如下：
    主  文
上訴駁回。
第二審訴訟費用由上訴人負擔。
    事實及理由
一、本件上訴人主張：
    (一)坐落彰化縣社頭鄉○○段一七八四地號土地（原為石頭公
      段一八０地號，下稱系爭土地），原由伊與訴外人蕭特鈴
      之父蕭長庚於民國三十八年六月六日，與土地所有權人祭
      祀公業蕭欽（下稱公業）訂立耕地三七五租約，蕭長庚亡
      故後，由伊及蕭特鈴繼承共同承租，於八十八年十一月十
      九日辦理承租人名義變更登記時，並未就伊與蕭特鈴繼承
      取得之承租權予以分配權利比例，或記載個人特定使用之
      範圍，自屬公同共有關係，依民法第八百二十八條規定，
      其權利之行使及處分，應由全體公同共有人為之。詎公業
      因積欠被上訴人債務，經被上訴人聲請臺灣彰化地方法院
      民事執行處（下稱彰化地院）對系爭土地強制執行，嗣經
      被上訴人承受取得所有權。惟伊為系爭土地耕地三七五租
      約之承租人，依耕地三七五減租條例第十五條第一項規定
      ，自得優先承買系爭土地，且應由伊及蕭特鈴全體公同共
      有人為之。蕭特鈴於九十六年八月八日接獲彰化地院第一
      次通知之十五日期限內，未以書面告知是否主張優先承購
      ，即為拋棄優先承購權，僅伊擁有系爭土地之優先承購權
      ，彰化地院應再通知伊卻未通知，於法不合。
    (二)土地法第一百零七條並未規定耕地三七五租約之承租人須
      共同行使優先承購權，但彰化地院於九十六年九月二十日
      再以書函通知伊，應於十日內與蕭特鈴共同具狀聲明優先
      承買系爭土地全部，或提出蕭特鈴同意由伊優先承買之證
      明，且彰化地院明知蕭特鈴已無權主張優先承買，仍行文
      要求增加法律所未規定之限制，與耕地三七五租約保護佃
      農，並達成耕者有其田之立法意旨有違。另被上訴人於九
      十六年九月十一日即具狀希望伊全部承買，伊應有優先承
      購系爭土地全部之權利。
    (三)耕地三七五減租條例第十五條之優先承購權，僅有形成買
      賣契約之效力，耕地未經移轉登記前，出租人對於耕地仍
      有所有權，承租人不因而成為無權使用耕地，是耕地出租
      人與承租人間之三七五租約，不因承租人主張優先承受權
      而當然終止。再者，被上訴人查封公業法定代理人蕭兆山
      所有之住宅卻不拍賣，撤回後即查封系爭土地，惟系爭土
      地經拍賣亦未點交，足見公業與被上訴人間顯係通謀虛偽
      意思表示成立借貸而無效。故依耕地三七五減租條例第十
      五條、民法第四百六十條之一、最高法院四十七年臺上字
      第一五一號、四十九年臺抗字第八三號、四十九年臺上字
      第二三八五號、六十六年臺上字第一五三０號民事判例、
      司法院大法官會議釋字第一二四號解釋及憲法第十五條保
      障農民之權利等規定，求為確認伊就系爭土地全部有優先
      承買權存在之判決。
二、被上訴人則以：
    (一)上訴人與蕭特鈴原共同承租系爭土地之事實，伊並不否認
      。惟彰化地院於九十六年七月三十一日下午第四次公開拍
      賣系爭土地，因無人應買，由伊承受，應有部分各三分之
      一。嗣彰化地院於同年八月三日函知上訴人及蕭特鈴上情
      ，上訴人於同年月十三日具狀表示由其按權利比例承買應
      有部分二分之一，彰化地院於同年九月二十日函請上訴人
      於文到十日內，與蕭特鈴共同具狀聲明優先承買，或提出
      經蕭特鈴同意由其優先承買之證明後，具狀聲明優先承買
      系爭土地，逾期視為未為聲明，或僅聲明優先承買系爭土
      地二分之一，將不准上訴人優先承買系爭土地，然上訴人
      仍於同年九月二十八日具狀表示其承租二分之一，應有優
      先購買系爭土地二分之一之權利。嗣經彰化地院於同年十
      月二十一日裁定駁回其優先承買系爭土地二分之一之聲請
      ，該裁定雖經上訴人提出抗告，亦經上級法院駁回其抗告
      、再抗告而確定。伊繳交價款後，經彰化地院核發權利移
      轉證書而取得系爭土地所有權，並已辦理所有權登記為被
      上訴人丙○○獨有，上訴人自不得更行主張對系爭土地有
      優先承買權。
    (二)按耕地三七五減租條例第十五條第一項所定耕地出賣時，
      承租人有優先承受之權，係指承租人得以同一之買賣條件
      優先承買，若非同一條件，則無所謂優先。又土地法第一
      百零七條明定承租人出賣或出典耕地時，承租人有依同樣
      條件優先承買或承典之權，買賣標的及買賣價金為買賣契
      約之主要條件，承租人僅可以同一條件聲明優先承買，並
      無變更買賣條件，自行主張承買一部分標的物（包括承買
      標的物部分權利範圍）及給付一部分價金之權利。本件上
      訴人於執行程序終結前，自應與蕭特鈴共同行使優先承買
      權，或得其同意單獨行使優先承買權，並以相同之價格承
      買，始符合法律規定相同條件優先承買之旨，乃其竟向彰
      化地院表示只願優先承買系爭土地二分之一，顯係就原承
      買人之條件予以變更其承買範圍及承買價金，自與相同條
      件優先承買不符，上訴人已喪失優先承買之權。
    (三)耕地三七五減租條例中承租人之優先承買權，在法律上有
      二個效力，其一是終止原來租約的效力，亦即含有租賃契
      約終止權；其二是與出租人成立買賣契約之效力，而契約
      終止權之行使，依民法第二百六十三條準用同法第二百五
      十八條規定，應向他方當事人以意思表示為之，契約當事
      人之一方有數人者，該意思表示，應由其全體或向其全體
      為之，此為終止權行使之不可分性，因承租人行使優先承
      買權，而使原承租人與出租人間成立買賣契約而為土地之
      承買人，其買賣契約之承買亦當然為原承租人，承租人如
      多數者，承買人亦必然多數，故優先承買權為形成權之一
      種。本件上訴人與公業間之租賃契約，除上訴人外，尚有
      蕭特鈴，如要行使承租人之優先承買權，自應由彼等共同
      為之，並對全部承租地及原承受之價金為優先承買之聲明
      ，乃上訴人僅自己一人為之，又只表示優先承買系爭土地
      二分之一，於法不合。
    (四)本件並無租佃雙方協議分割存在，自無農業發展條例第十
      六條第一項第五款適用，上訴人任意比附援引，顯無理由
      。上訴人其餘陳述，或與本案無關，或亦不能作為其對系
      爭土地有優先承買之理由等語，資以抗辯。
三、原審為上訴人敗訴之判決，上訴人聲明不服，兩造於本院各
    聲明如下：
    (一)上訴人方面：
      原判決廢棄。
      上開廢棄部分，確認上訴人就系爭土地全部有優先承買
        權存在。
      訴訟費用由上訴人負擔。
    (二)被上訴人方面：
      上訴駁回。
      訴訟費用由上訴人負擔。
四、兩造不爭執之事實：
    (一)系爭土地原由蕭長庚於三十八年六月六日，與公業訂有耕
      地三七五租約，蕭長庚亡故後，由上訴人與蕭特鈴共同繼
      承該承租權。嗣於八十八年十一月十九日辦理承租人名義
      繼承變更登記，變更登記時，並未就上訴人及蕭特鈴繼承
      取得之承租權予以分配權利比例，或記載個人特定使用之
      範圍面積，屬公同共有關係。
    (二)公業因積欠被上訴人債務未清償，經被上訴人向彰化地院
      聲請強制執行拍賣系爭土地，於九十六年七月三十一日經
      第四次拍賣，仍無人應買而由被上訴人聲明承受，應有部
      分各三分之一。
    (三)上訴人於九十六年九月二十八日，具狀聲明其就系爭土地
      承租權為二分之一，欲優先購買系爭土地二分之一，彰化
      地院於同年十月二十一日裁定駁回上訴人所為優先承受系
      爭土地二分之一之聲明，經上訴人提起抗告、再抗告，由
      本院以九十六年度抗字第五八三號、最高法院以九十七年
      度臺抗字第一八八號裁定駁回確定在案。
    (四)系爭土地，已辦理所有權登記為丙○○獨有。
五、得心證之理由：
    (一)按系爭土地由上訴人及蕭特鈴就上開租賃權因繼承而成立
      公同共有關係，此種公同共有債權無應有部分之觀念，依
      民法第八百二十八條規定其權利之行使及處分，應由全體
      公同共有人為之，且耕地三七五減租條例第十五條第一項
      規定承租人之優先承受權，係自耕地租約而生之權利，亦
      應適用相同之規定，於行使時由全體公同共有人為之，自
      屬當然。
    (二)經查：
      系爭土地於強制執行拍賣程序，由被上訴人聲明承受後
        ，彰化地院即於九十六年八月三日以函文通知上訴人及
        蕭特鈴於文到十五日內，具狀陳明願否以承受價格優先
        購買系爭土地，逾期不為陳明，即視為放棄優先承買權
        。函文說明第二項記載「臺端為附表所示不動產耕地三
        七五租約之承租人，依法有優先承買權，惟欲行使優先
        承買權，應依本次拍賣所定條件履行（不動產標示及承
        受價格如附表）」，第三項記載「如有數共有人均於期
        限內行使優先購買權，則由其等按權利比例共同承買之
        」等語，該通知於同年月八日分別送達於上訴人及蕭特
        鈴。
      上訴人於九十六年八月二十二日具狀陳明其與蕭特鈴各
        有二分之一優先承買權，其欲按權利比例承買系爭土地
        之二分之一權利等語。惟彰化地院上開函文說明第三項
        所稱共有人得按權利比例共同承買，係指有應有部分比
        例存在之共有權而言，且欲優先承受者必須依該次拍賣
        之全部條件（即拍賣不動產之權利範圍及價格）表示承
        受，如於期限內有數共有人均表示優先承受，始有按權
        利比例共同承買之問題，然本件上訴人及蕭特鈴之優先
        承受權屬公同共有權利，並無權利比例之存在，自與通
        知中說明第三項之情形不同，無適用之餘地。本件上訴
        人及蕭特鈴如均表示優先承受系爭土地，則渠等取得之
        土地所有權亦應登記為公同共有，上訴人就其繼承取得
        之土地租賃權及優先承受權之權利性質，誤認為有應有
        部分二分之一之比例存在，仍不影響其應依法由公同共
        有人全體行使該權利規定之適用。
      彰化地院於九十六年九月二十日再以函文通知上訴人，
        應於文到十日內，與蕭特鈴共同具狀聲明優先承買系爭
        土地全部，或提出經蕭特鈴同意由上訴人優先承買之證
        明，具狀聲明優先承買該土地之全部，逾期未為聲明，
        或僅聲明優先承買上述土地之二分之一，將不准上訴人
        優先承買，並於同年月二十七日送達於上訴人。惟上訴
        人於同年月二十八日仍具狀聲明其承租權為二分之一，
        欲優先購買系爭土地二分之一等語，彰化地院遂於同年
        十月二十一日裁定駁回上訴人所為優先承受系爭土地二
        分之一之聲明，經上訴人提起抗告、再抗告，由本院以
        九十六年度抗字第五八三號、最高法院以九十七年度臺
        抗字第一八八號裁定駁回確定在案，有本院依職權調閱
        彰化地院九十五年度執字第二四六四七號案卷可稽。
      是上訴人經彰化地院兩度通知應優先承買系爭土地之全
        部，仍主張願承買系爭土地二分之一之權利，顯未依拍
        賣條件予以承買，實與未表示優先承買無異，依耕地三
        七五減租條例第十五條第一項規定，視為放棄優先承買
        ，堪以認定。
      因耕地三七五減租條例優先承受權之性質屬形成權，如
        視為放棄即已不存在，上訴人於本件審理中九十八年六
        月十一日原審言詞辯論期日，始聲明請求確認對系爭土
        地之全部有優先承買權存在，其行使權利之時間，業逾
        法定得表示之期限過久，已視為放棄，即無優先承受權
        存在。至蕭特鈴既為上訴人之兄，上訴人稱其無法聯絡
        上蕭特鈴，或其不知蕭特鈴未於期限內表示優先承受等
        情，但法院並無通知其他人未表示優先承受之情事予上
        訴人之義務，故上訴人主張其對於系爭土地有優先承受
        權存在，於法無據。至上訴人以被上訴人係因通謀虛偽
        意思表示而與公業成立借貸關係，此與上訴人就系爭土
        地之優先承買權無涉，自不待論。
    (三)綜上所述，從而上訴人請求確認其就系爭土地全部有優先
      承買權存在，為無理由，不應准許，應予駁回。原審為上
      訴人敗訴之判決，經核於法洵無違誤。上訴意旨指摘原判
      決不當，求予廢棄改判，為無理由，應予駁回。
六、本件事證已臻明確，兩造其餘攻擊、防禦方法，與判決結果
    不生影響，爰不一一論述。
七、據上論結，本件上訴為無理由。依民事訴訟法第四百四十九
    條第一項、第七十八條，判決如主文。
中    華    民    國    98    年    11    月    24    日
                民事第四庭    審判長法  官  陳蘇宗
                                    法  官  張浴美
                                    法  官  李寶堂
以上正本係照原本作成。
如對本判決上訴，須於收受判決送達後20日內向本院提出上訴書
狀，其未表明上訴理由者，應於提出上訴後20日內向本院提出上
訴理由書（須按他造人數附具繕本）。
上訴時應提出委任律師為訴訟代理人之委任狀。具有民事訴訟法
第466條之1第1項但書或第2項之情形為訴訟代理人者，另應附具
律師及格證書及釋明委任人與受任人有該條項所定關係之釋明文
書影本。
                                    書記官  林振甫
中    華    民    國    98    年    11    月    24    日
                                                      Ｓ


司法院資訊處製作；財團法人民間司法改革基金會備份。
